臺灣板橋地方法院民事判決　　　　　　　93年度訴字第1386號
原　　　告　庚○
　　　　　　　　　　　　弄二十.
　　　　　　未○○
　　　　　　　　　　　　弄二十.
　　　　　　癸○○
　　　　　　　　　　　　弄二十.
　　　　　　巳○○
　　　　　　　　　　　　弄二十.
　　　　　　辰○○
　　　　　　　　　　　　弄二十.
　　　　　　戊○○
　　　　　　　　　　　　弄二十.
　　　　　　壬○○
　　　　　　　　　　　　弄二十.
　　　　　　丁○○
　　　　　　　　　　　　弄二十.
　　　　　　辛○○
　　　　　　　　　　　　弄二十.
　　　　　　丑○○
　　　　　　　　　　　　弄二十.
　　　　　　己○○
　　　　　　　　　　　　弄二十.
前列九人共同
訴訟代理人　庚○
被　　　告　乙○○
　　　　　　　　　　　　弄十號.
　　　　　　甲○○
　　　　　　　　　　　　弄十之.
　　　　　　丙○○
　　　　　　　　　　　　弄十二.
前列三人共同
訴訟代理人　汪團森律師
被　　　告　國陽超音波有限公司
　　　　　　　　　　　　弄三十.
法定代理人　子○○
　　　　　　　　　　　　弄三十.
被　　　告　午○○
　　　　　　　　　　　　弄十八.
訴訟代理人　卯○○
　　　　　　　　　　　　樓
參　加　人　寅○○
上列當事人間請求拆屋還地事件，經本院於民國94年6 月23日言
詞辯論終結，判決如下：
    主  文
被告乙○○應將坐落台北縣蘆洲市○○段五四一地號土地上之建
物即門牌號碼台北縣蘆洲市○○路一八五巷七十八弄十號房屋占
用如附圖所示面積八．八八平方公尺之增建部分，及其上建物即
門牌號碼台北縣蘆洲市○○路一八五巷七十八弄十號三樓房屋占
用如附圖所示面積三．五０平方公尺之增建部分拆除，並將該占
用之土地返還原告辛○○、丑○○、戊○○、己○○及其他土地
共有人全體；暨將坐落台北縣蘆洲市○○段五四二地號土地上之
建物即門牌號碼台北縣蘆洲市○○路一八五巷七十八弄十號房屋
占用如附圖所示面積二．八六平方公尺之增建部分，及其上建物
即門牌號碼台北縣蘆洲市○○路一八五巷七十八弄十號三樓房屋
占用如附圖所示面積一．七七平方公尺之增建部分拆除，並將該
占用之土地返還原告辰○○、戊○○、壬○○、丁○○及其他土
地共有人全體。
被告甲○○應將坐落台北縣蘆洲市○○段五四一地號土地上之建
物即門牌號碼台北縣蘆洲市○○路一八五巷七十八弄十號之四（
附圖記載為十號五樓）房屋占用如附圖所示面積三．五０平方公
尺之增建部分拆除，並將該占用之土地返還原告辛○○、丑○○
、戊○○、己○○及其他土地共有人全體；暨將坐落台北縣蘆洲
市○○段五四二地號土地上之建物即門牌號碼台北縣蘆洲市○○
路一八五巷七十八弄十號之四（附圖記載為十號五樓）房屋占用
如附圖所示面積一．七七平方公尺之增建部分拆除，並將該占用
之土地返還原告辰○○、戊○○、壬○○、丁○○及其他土地共
有人全體。
被告丙○○應將坐落台北縣蘆洲市○○段五四二地號土地上之建
物即門牌號碼台北縣蘆洲市○○路一八五巷七十八弄十二號房屋
占用如附圖所示面積四．九三平方公尺之增建部分，及其上建物
即門牌號碼台北縣蘆洲市○○路一八五巷七十八弄十二之二號（
附圖上記載為十二號三樓）房屋占用如附圖所示面積三．０五平
方公尺之增建部分拆除，並將該占用之土地返還原告辰○○、戊○○、壬○○、丁○○及其他土地共有人全體；暨將坐落台北縣
蘆洲市○○段五四三地號土地上之建物即門牌號碼台北縣蘆洲市
○○路一八五巷七十八弄十二號房屋占用如附圖所示面積三．二
六平方公尺之增建部分，及其上建物即門牌號碼台北縣蘆洲市○○路一八五巷七十八弄十二之二號（附圖上記載為十二號三樓）
房屋占用如附圖所示面積二．一五平方公尺之增建部分拆除，並
將該占用之土地返還原告庚○、未○○、癸○○、巳○○及其他
土地共有人全體。
被告國陽超音波有限公司應將坐落台北縣蘆洲市○○段五四三地
號土地上之建物即門牌號碼台北縣蘆洲市○○路一八五巷七十八
弄十八號房屋占用如附圖所示面積十四．七九平方公尺之增建部
分，並將該占用之土地返還原告庚○、未○○、癸○○、巳○○
及其他土地共有人全體。
被告午○○應將坐落台北縣蘆洲市○○段五四三地號土地上之建
物即門牌號碼台北縣蘆洲市○○路一八五巷七十八弄十八之一號
（附圖記載為十八號二樓）房屋占用如附圖所示面積一．八七平
方公尺之增建部分，並將該占用之土地返還原告庚○、未○○、
癸○○、巳○○及其他土地共有人全體。
訴訟費用及參加程序費用由被告乙○○負擔四十二分之十七，被
告甲○○負擔四十二分之五，被告丙○○負擔四十二分之三，被
告國陽超音波有限公司負擔四十二分之十五，被告午○○負擔四
十二分之二。
本判決第一項於原告辛○○、丑○○、戊○○、己○○、辰○○
、壬○○、丁○○以新台幣貳拾壹萬元供擔保後，得假執行；但
被告乙○○如以新台幣柒拾壹萬元為原告預供擔保後，得免假執
行。
本判決第二項於原告辛○○、丑○○、戊○○、己○○、辰○○
、壬○○、丁○○以新台幣陸萬伍仟元供擔保後，得假執行；但
被告甲○○如以新台幣貳拾貳萬元為原告預供擔保後，得免假執
行。
本判決第三項於原告辰○○、戊○○、壬○○、丁○○、庚○、
未○○、癸○○、巳○○以新台幣肆萬伍仟元供擔保後，得假執
行；但被告丙○○如以新台幣壹拾肆萬伍仟元為原告預供擔保後
，得免假執行。
本判決第四項於原告庚○、未○○、癸○○、巳○○以新台幣壹
拾捌萬伍仟元供擔保後，得假執行。
本判決第五項於原告庚○、未○○、癸○○、巳○○以新台幣貳
萬伍仟元供擔保後，得假執行。
    事實及理由
一、本件原告起訴主張：
  (一)緣原告辰○○、戊○○、壬○○、丁○○為坐落台北縣蘆洲
    市○○段542 地號土地之所有人，原告辛○○、丑○○、戊○○、己○○為坐落台北縣蘆洲市○○段541 地號土地之所
    有人，被告乙○○、甲○○為坐落台北縣蘆洲市○○段549
    地號土地之所有人，且三地為相鄰，被告乙○○所有門牌號
    碼台北縣蘆洲市○○路185 巷78弄10號及10號3樓之房屋，
    與被告甲○○所有門牌號碼台北縣蘆洲市○○路185巷78房
    屋，渠等房屋之增建部分占用上開原告所有之541 、542 地
    號土地如附圖所示面積。
  (二)原告庚○、未○○、癸○○、巳○○為坐落台北縣蘆洲市○○段543 地號土地之所有人，原告辰○○、戊○○、壬○○
    、丁○○為542地號土地之所有權人，被告丙○○為坐落台
    北縣蘆洲市○○段550 地號土地之所有人，且三地為相鄰，
    與被告丙○○所有門牌號碼台北縣蘆洲市○○路185 巷78弄
    12號及12之2 號房屋，增建部分占用上開原告所有之542 、
    543地號土地如附圖所示面積。
  (三)原告庚○、未○○、癸○○、巳○○為坐落台北縣蘆洲市○○段543 地號土地之所有人，被告國陽超音波有限公司、午
    ○○為坐落台北縣蘆洲市○○段545地號土地之所有權人，
    且二地為相鄰， 與被告國陽超音波有限公司所有所有門牌
    號碼台北縣蘆洲市○○路185巷78弄18號房屋，與與被告午
    ○○所有門牌號碼台北縣蘆洲市○○路185 巷78弄18之1號
    房屋，渠等房屋增建部分占用上開原告所有之543 地號土地
    如附圖所示面積。
  (四)為此，依據所有權之法律關係，請求判決如主文所示，並陳
    明願供擔保請准宣告假執行。
二、被告則抗辯：
  壹、被告乙○○、甲○○、丙○○部分：
  (一)本件系爭各筆土地本為被告甲○○之兄弟四人 (王益祥、王
    益長、王永吉)共 有，於68年間與皇璋建設開發有限公司合
    作開發建築，取得68建字第4522號建造執照興建。土地部分
    舊名和尚洲中路段現為中原段549及550 地號則被告保留所
    有權，至於541地號土地則於69年11月18日以買賣過戶予梁
    周春嬌、周春滿、李海濤、李佳真及李春初各持分1/5；同
    路段542地號則於同年月日過戶予林敏弘、馬水生、陳李春
    子、吳翁秀霞及原告戊○○各持分1/5 ；另543 地號亦於同
    年月日過戶予皇璋建設公司、楊俊明、簡松柏、石柳各1/5
    ，至於王美珠及王麗香則各1/10。地上建築物於70年4月21
    日完成並取得70使字第1324號使用執照，現行房屋座落及防
    火巷、水溝均是當年建築完成之結果。
  (二)原告此時起訴所指增建房屋，應是指建造執照所指平台 (二
    樓以上乃陽台)， 所以從一樓以上均存在，而非簡陋搭建之
    建築物，是屬建造執照之建築物一體成形。當年原告向建商
    購買時，屋後方亦有平台或陽台設計，同時起造，情形完全
    相同。然83年三重地政事務所因地籍圖過久與現況不合，進
    行重測後原告等不服重測結果起訴認有確定界址之必要。經
    法院確定判決以被告所有建築物之界限即C2-B2為兩造土地
    之界址，該附圖明載斜線部份為建物位置。且90年8月29日
    確定判決後，被告並無在所謂附圖黃色或紅色位置內為增建
    行為，原告此時起訴主張被告所有10號房屋1、3、5樓，及
    12號1 、3 樓有所謂增建部份位置在其所有土地範圍內應拆
    除返還土地，乃與事實不符，請准判決駁回其訴。
  (三)退萬步言，倘果真88年之確認界址事件，就平台 (陽台)之
    建築有因測量繪製在該複丈成果圖即原告起訴附圖所示之紅
    、黃色區域內，而未標示出來，且本件審理時如命複丈確實
    有在原告起訴附圖所示之紅、黃色區域內，則乃屬70年4 月
    21月日完成之越界建築之問題。依民法第796條規定：土地
    所有人建築房屋逾越疆界者，鄰地所有人如知其越界而不即
    提出異議，不得請求移去或變更其建築物。如前述70年4 月
    21日建築完成時，原告或其前手或前前手即當時鄰地所有人
    無異議，更者原告於確認界址事件在九十年八月二十九日確
    定，原告當時亦無異議，等到三年後之93年6月29日才提起
    本件拆屋還地之事件，顯違反第796條之規定，故原告此時
    起訴不合法請予駁回。
  (四)又民法第148 條第1 項規定，權利之行使不得違反公共之利
    益或以損害他人為主要目的。而最高法院71年度台上字第73
    7 號判例意旨亦謂：查權利之行使，是否以損害他人為主要
    目的，應就權利人因權利行使所能取得之利益，與他人及國
    家社會因其權利行使所受之損失，比較衡量以定之。倘其權
    利之行使，自己所得利益極少而他人及國家社會所受之損失
    甚大者，非不得視為以損害他人為主要目的，此乃權利社會
    化之基本內涵所必然之解釋。查
    被告所有平台 (二樓以上是陽台)從70 年取得使用執照至
      今均無變動。
    目前房屋旁是排水溝、防火巷，原告等之房屋亦同。
    果真70年建築完成時確實平台 (陽台)有 逾越90年8 月
      28日界址事件確定之界，原告要取回者乃防火巷之地，而
      被告拆屋從1 至5 樓所生之損失甚巨，且合法建築物存在
      23年僅因地籍重測才發生是否越界。故本件起訴顯以損害
      他人為主要目的，乃權利濫用。
  (五)為此，請求駁回原告之訴，並陳明如受不利之判決願供擔保
    准為免假執行之諭知。
  貳、被告國陽超音波有限公司、午○○部分：
  (一)台北縣蘆洲市○○路185 巷78弄18號房屋，係被告國陽超音
    波公司於77年即購買，購買時已經有違建，被告午○○則係
    於93年6 月8 日始因買賣取得18之1 號房屋之所有權，渠等
    之建物應未占用543 地號土地。
  (二)為此，請求駁回原告之訴及假執行之聲請。
三、參加人寅○○則陳述：
    參加人亦係系爭542 地號土地之共有人，被告丙○○、甲○○與乙○○所有之上開房屋無權占有參加人共有之542 地號
    土地，參加人就本件訴訟與原告辰○○、戊○○、壬○○與
    丁○○間有共同法律上之利害關係存在，爰具狀聲明參加訴
    訟。
四、經查原告主張系爭541 地號土地係原告辛○○、丑○○、戊○○、己○○與其他共有人所有，542 地號土地係原告辰○○、戊○○、林銘勇、丁○○與其他共有人所有，543 地號
    土地係原告庚○、未○○、癸○○、巳○○與其他共有人所
    有及系爭10號（即691 建號建物）及10號3 樓（即693 建號
    建物）房屋係被告乙○○所有，10之4 號（即695 建號建物
    ，附圖記載為10號5 樓）房屋係被告甲○○所有，10號房屋
    占用541 地號土地8.88平方公尺，占用542 地號土地2.86
    平方公尺，10號3 樓及10之4 號房屋均占用541 地號土地3.
    50平方公尺，占用542 地號土地1. 77 平方公尺，12號（即
    697 建號建物）、12之2 號（即699 建號建物，附圖記載為
    12號3 樓）房屋均係被告丙○○所有，12號房屋占用542 地
    號土地4.93平方公尺，占用543 地號土地3.26平方公尺，12
    之2 號房屋占用542 地號土地3.05平方公尺，占用543 地號
    土地2.15平方公尺，18號（即532 建號建物）係被告國陽超
    音波有限公司所有，18之1 號（即533 建號建物，附圖記載
    為18號2 樓）係被告午○○所有，18號房屋占用543 地號土
    地14.79 平方公尺，18之1 號房屋占用543 地號土地1.87平
    方公尺之事實，已據提出土地登記謄本12件、建物登記謄本
    7 件為證，並經本院依職權會同台北縣三重地政事務所至現
    場測量，製作複丈成果圖1件在卷足憑，自堪信為真實。
五、按民法第796 條所定鄰地所有人之忍受義務，係為土地所有
    人所建房屋之整體，有一部分逾越疆界，若予拆除，勢將損
    及全部建築物之經濟價值而設。倘土地所有人所建房屋整體
    之外，越界加建房屋，則鄰地所有人請求拆除，原無礙於所
    建房屋之整體，即無該條規定之適用，最高法院67年台上字
    第800 號判例著有明文。被告乙○○、甲○○、丙○○雖抗
    辯：系爭建物於70年4 月21日建築完成時，原告或其前手或
    前前手即當時鄰地所有人無異議，更者原告於確認界址事件
    在九十年八月二十九日確定，原告當時亦無異議，等到3 年
    後之93年6 月29日才提起本件拆屋還地之事件，顯違反第79
    6 條之規定云云。惟查10號與12號房屋占用系爭541 、542
    、543 部分均係於該棟建物整體建築之外所增建，上方係用
    鐵皮加蓋，10號3 樓、10之4 號、12之2 號房屋則係鐵窗凸
    出，占用系爭541 、542 、543 地號土地，若予拆除，並不
    影響全部建築物之經濟價值，揆諸上開判例要旨，並無越界
    建築相關法令之適用。核被告抗辯：依據民法第796 條規定
    原告已不得請求拆除房屋云云，於法顯屬無據，不足採信。
六、被告乙○○、甲○○、丙○○雖又抗辯：被告所有平台 (2
    樓以上是陽台)從70 年取得使用執照至今均無變動，原告要
    取回者乃防火巷之地，而被告拆屋從1 至5 樓所生之損失甚
    巨，且合法建築物存在23年僅因地籍重測才發生越界，故本
    件起訴顯以損害他人為主要目的，乃權利濫用云云。惟查原
    告請求拆除者乃被告所有1 樓房屋於整體建築物以外之增建
    部分，及2 樓以上房屋凸出之鐵窗，已詳述如前，並未損及
    整體建築物之經濟價值。復查系爭10、12號等房屋，台北縣
    政府預計於94年7 月份施作污水下水道工程，因單側接管需
    75公分，雙側接管需150 公分，多勸導住戶採自行排除淨空
    方式辦理，又台北縣政府於94年3 月起派員至本件現場辦理
    施工前說明時，經住戶告知仍有土地權利糾紛尚未解決，並
    已採取司法途徑處理中，為免影響該住戶權益及工進，已當
    場告知該住戶屆污水用戶接管施工預定期程，仍無法配合並
    提供所需施工維護管理空間時，台北縣政府將暫不予施作該
    污水集流水系統，有台北縣政府94年5 月20日北府水污字第
    0940360062號函件在卷可稽，則原告請求被告拆除占用部分
    之增建物，有利於污水下水道公共工程之進行，自屬權利之
    正當行使。核被告此部分之抗辯，難認有據，亦不足採信。
七、末按「所有人對於無權占有或侵奪其所有物者，得請求返還
    之，對於妨害其所有權者，得請求除去之，有妨害其所有權
    之虞者，得請求防止之」，民法第767 條定有明文。查本件
    被告所有建物之增建部分既分別占用原告所有541 、542 、
    543 地號土地，則原告依據民法第767 條規定，請求被告應
    將渠等占用上開土地之建物拆除，並將占用之土地返還予原
    告與其他共有人全體，自屬有據。
八、又原告與被告乙○○、甲○○、丙○○均陳明願供擔保，聲
    請宣告假執行與免假執行，核無不合，爰酌定被告占用土地
    之公告地價與占用之面積，定相當擔保金額，准許之。
九、結論：原告之訴為有理由，依民事訴訟法第78條，第390 條
    第2 項，判決如主文。
中　　華　　民　　國　　94　　年　　6 　　月　　30　　日
                  民事第三庭    法　官　何君豪
以上正本係照原本作成
如對本判決上訴，須於判決送達後20日內向本院提出上訴狀
中　　華　　民　　國　　94　　年　　6 　　月　　30　　日
                                書記官　蕭興南
